臺灣臺中地方法院刑事判決　　　　　　　94年度訴字第1553號
公　訴　人　臺灣臺中地方法院檢察署檢察官
被　　　告　乙○○
上列被告因遺棄案件，經檢察官聲請簡易判決處刑（九十四年度
偵緝字第七九號），本院沙鹿簡易庭認不宜以簡易判決處刑，簽
移本院改依通常程序審理，茲被告就被訴事實為有罪之陳述，經
本院合議庭評議後，裁定由受命法官獨任進行簡式審判程序，判
決如下：
    主    文
乙○○對於無自救力之人，依法令應養育，而不為其生存所必要
之養育，處有期徒刑陸月，如易科罰金，以佰元折算壹日。
    犯罪事實
一、乙○○素行不良，曾有多次施用毒品前科，因婚外情受孕後
    ，為免東窗事發，乃於民國九十三年二月二十四日，在臺中
    市○○路二七六號居住處，自行產下一名男嬰，嗣因該名男
    嬰出生後因新生兒感染、子宮內生長遲緩及海洛因脫癮症候
    群等病徵，旋於同日由乙○○送往臺中市○○路○段二三號
    中山醫學大學附設醫院中港分院新生兒中重度病房療養；詎
    乙○○明知其依民法規定對該名男嬰負有養育之義務，惟因
    無法負擔該名男嬰龐大之醫療費用，竟起意將無自救力之該
    名男嬰留在該醫院新生兒中重度病房，即逕自離開該醫院，
    而不為該名男嬰生存所必要之養育；嗣至九十三年三月三十
    日，該名男嬰因出院而由該醫院社工師甲○○轉介交付臺中
    市政府社會局帶回照護，經臺中市政府函請臺中市警察局第
    一分局協助通報協尋乙○○未果。
二、案經社工師甲○○告發臺中市警察局第一分局報告臺灣臺中
    地方法院檢察署檢察官偵查後聲請以簡易判決處刑，經本院
    沙鹿簡易庭簽移由本院普通刑事庭審理。
    理    由
一、上揭犯罪事實，業據被告乙○○坦承不諱，核與告發人甲○
    ○於警詢中告發之情節相符，且有中山醫學大學附設醫院中
    港分院九十三年二月二十六日出具之出生通報表、九十三年
    三月三十日出具之診斷證明書、轉介社工師甲○○於九十三
    年三月三十日填載之社會工作組個案轉介單、該名男嬰之住
    院帳單及臺中市政府九十三年四月二日府社婦字第０九三０
    ０五一六七八號惠請臺中市警察局第一分局協助通報協尋函
    影本等在卷足稽。又被告乙○○於偵查中自承伊自己決定不
    出面處理小孩問題，且伊將小孩送到醫院後即未再理會小孩
    等語，於本院調查時則供承伊將小孩送到醫院後，即未再到
    醫院將小孩帶回，因小孩的醫藥費用龐大，伊負擔不起等語
    ，是被告乙○○既自離開醫院後即未有意再返回醫院將孩子
    帶回，又係因社工師甲○○報案後經臺灣臺中地方法院檢察
    署檢察官發佈通緝後，始為警查緝到案而出面說明，被告乙
    ○○主觀上有遺棄該名男嬰之犯意，而客觀上亦有不為其生
    存所必要之養育甚明；另查，刑法第二百九十四條第一項後
    段之遺棄罪，以負有扶助、養育或保護義務者，對於無自救
    力之人，不為其生存所必要之扶助、養育或保護為要件。所
    謂「生存所必要之扶助、養育或保護」，係指義務人不履行
    其義務，於無自救力人之生存有危險者而言。是本院二十九
    年上字第三七七七號判例所稱：「若負有此項義務之人，不
    盡其義務，而事實上尚有他人為之養育或保護，對於該無自
    救力人之生命，並不發生危險者，即難成立該條之罪」，應
    以於該義務人不履行其義務之際，業已另有其他義務人為之
    扶助、養育或保護者為限；否則該義務人一旦不履行其義務
    ，對於無自救力人之生存自有危險，仍無解於該罪責。最高
    法院八十七年臺上字第二三九五號判例闡述綦詳。又刑法第
    二百九十四條第一項之遺棄罪，可分為積極的遺棄行為及消
    極的遺棄行為二種。所謂不為其生存所必要之扶助、養育或
    保護，即屬消極之遺棄行為。最高法院二十九年上字第三七
    七七號判例所謂事實上尚有其他人為之養育或保護，應指他
    人依據法令亦負有此義務者而言，否則縱令有不負此義務之
    人，因憐憫而為事實上之照顧、扶助，該依法負有此義務之
    人仍應成立遺棄罪。本件被告乙○○既將該名男嬰送往中山
    醫學大學附設醫院中港分院，而不為其生存所必要之養育，
    不問中山醫學大學附設醫院中港分院是否為事實上之照料，
    被告乙○○仍應成立遺棄罪。至於中山醫學大學附設醫院中
    港分院依據被告乙○○與該醫院間之醫療契約，固有診察、
    治療該名男嬰之義務，惟此僅係規範醫病之間就醫療範疇之
    權利義務關係，尚非法定之養育義務，亦即中山醫學大學附
    設醫院中港分院依據法令並不負有養育該名男嬰之義務，自
    非最高法院二十九年上字第三七七七號判例所謂「事實上尚
    有其他人為之養育或保護」之人。又被告乙○○係於遭通緝
    到案後，始與社會局人員聯絡，將該名男嬰出養他人，因係
    犯罪成立後之行為，不得以此認定其無遺棄之犯意。本件罪
    證明確，被告乙○○犯行堪以認定，應依法論科。
二、按直系血親相互間互負扶養之義務，民法第一千一百十四條
    定有明文。又遺棄罪之成立，非必須置被害人於寥闃無人之
    地，亦非必須使被害人絕對無受第三者保護之希望，但有法
    律上扶養義務者，對於無自救力之人，以遺棄之意思，不履
    行扶養義務時，罪即成立（最高法院十八年上字第一四五七
    號判例參照）。本件被告乙○○主觀上有遺棄之故意，客觀
    上有不履行扶養之消極行為，核其所為，係犯刑法第二百九
    十四條第一項後段之遺棄罪。爰審酌被告犯罪之動機、手段
    ，及其施用毒品成癮致生活狀況極差，生育子女卻不思扶養
    ，犯罪所生之損害，及其犯罪後坦承犯行，知所悔悟，態度
    良好等一切情狀，量處如主文所示之刑，並諭知易科罰金之
    折算標準。
據上論結，應依刑事訴訟法第四百五十二條、第二百七十三條之
一第一項、第二百九十九條第一項前段，刑法第二百九十四條第
一項後段、第四十一條第一項前段，罰金罰鍰提高標準條例第二
條，判決如主文。
中　　華　　民　　國　　94　　年　　8 　　月　　24　　日
                  刑事第十三庭  法  官  許月馨
上正本證明與原本無異。
如不服本判決，應於送達後十日內向本院提出上訴狀（須附繕本
），上訴於臺灣高等法院臺中分院。
中　　華　　民　　國　　94　　年　　8 　　月　　24　　日
                                書記官  詹東益
附錄論罪科刑法條刑法第二百九十四條：
對於無自救力之人，依法令或契約應扶助、養育或保護而遺棄之
，或不為其生存所必要之扶助、養育或保護者，處六月以上五年
以下有期徒刑。
因而致人於死者，處無期徒刑或七年以上有期徒刑；致重傷者，
處三年以上十年以下有期徒刑。
